臺北高等行政法院判決
　　　　　　　　　　　　　　　　　　 93年度訴字第2611號
　　　　　　　　　　　　　　　.
原　　　告　甲○○
被　　　告　經濟部智慧財產局
代　表　人　蔡練生（局長）
訴訟代理人　乙○○兼送達代收.
　　　　　　丙○○
上列當事人間因新型專利申請事件，原告不服經濟部中華民國93
年6月10日經訴字第09306220310號訴願決定，提起行政訴訟。本
院判決如下：
　　主  文
原告之訴駁回。
訴訟費用由原告負擔。
　　事  實
一、事實概要：
    原告於91年5月28日以「鋁窗組改良」（下稱系爭案）向被
    告申請新型專利，經其編為第00000000號審查，不予專利。
    原告不服，申請再審查，經被告以93年1月12日（93）智專
    三（三）05053字第09320039990號專利再審查核駁審定書為
    不予專利之處分。原告不服，乃向經濟部提起訴願，經遭決
    定駁回，遂向本院提起行政訴訟。
二、兩造聲明：
　(一)原告聲明：
    1.原處分、訴願決定均撤銷。
    2.被告對系爭案應為准予專利之處分。
    3.訴訟費用由被告負擔。
　(二)被告聲明：
    1.駁回原告之訴。
    2.訴訟費用由原告負擔。
三、兩造之爭點：系爭案是否有違審定時專利法第98條第2項之
    規定，而不符新型專利要件？
　(一)原告主張之理由：
   1.按被告製訂之專利審查基準中，判斷新型有無進步性，應
     確實依據新型所屬技術領域，以及申請專利當時之技術水
     準，檢索申請當日之前之既有技術或知識，作為引證資料
     ，以研判新型技術手段之選擇與結合，如其選擇與結合非
     為熟習該項技術者所能輕易完成者，即具有進步性。又構
     成要件形狀、排列變更之新型係指將他新型之構成要件之
     結構，在形狀、排列上予以變更所成之新型而言。如此之
     構成要件形狀、排列變更可產生某一新功效或增進某種功
     效時，此種構成要件形狀、排列變更之新型，視為非能輕
     易完成，而符合專利審查要件之進步性。
   2.查系爭案與第459894號專利（下稱引證案）之結構特徵敘
     述如下：
     (1)系爭案：
       按系爭案專利說明書，系爭案之上下區間20’、20、21
       ’、21係與側框22’、22相鄰接，使上、下橫料3、4直
       接貼設，而側框22’、22上設之穿孔220’、220、221’
       、221即利用螺絲23’、23快速穿入穿孔220’、220、
       221’、221，且鎖固上、下橫料3、4，無須另外以螺絲
       23 ’、23穿入穿孔220’、220、221’、221後再慢慢尋
       找對準上、下橫料3、4，其螺絲23’、23可快速螺固上
       、下橫料3、4之節省螺固工時及達到增進功效。
     (2)引證案：
       按引證案專利說明書第3圖（下稱引證案第3圖）圖示中
       內框部21上、下端分別沖設第1缺口24、第2缺口25，然
       位在第1、第2缺口24、25之中隔板23上、下端分別設有
       預設孔224，此預設孔224與外端板221上的預設孔223 之
       間形成一距離（並非系爭案上、下區間20’、20、21 ’
       、21相鄰邊的穿孔220’、220、221’、221），僅能針
       對上、下框與直料鄰靠作鎖固結合，故於上框與下框跨
       靠在左右框的元件部，並將螺釘26穿入外端板221的預設
       孔223後，需慢慢調整至與中隔板23的預設孔224中對準
       後，始能鎖固上、下框30、50。
     (3)由上述說明，系爭案與引證案比較如下：
        引證案與系爭案上、下橫料包覆在扣鎖直料內部及其
          可免除尋找螺絲鎖固的時間，有相當之差異性：
          引證案左框20與上、下框30、50與系爭案左、右扣鎖
          直料2’、2與上、下橫料3、4大體字義上係屬相同，
          惟引證案左框20的中隔板23與外端板221之間形成一
          距離，使第1、第2缺口24、25與外端板221的預設孔
          223並非直接貼鄰，與系爭案左、右扣鎖直料2’、2
          上、下端之上、下區間20’、20、21’、21與穿孔
          220’、220、221’、221是直接貼鄰不同，故二者結
          構不同，整體產生之功效完全不同，系爭案可免除尋
          找螺絲鎖固的時間之功效。
        系爭案與引證案所揭示的鎖固強度及方式不同：
          引證案扣鎖直料與上、下框為併靠組配，則此多餘空
          間難謂有「固鎖強度」，且扣鎖直料與上、下框的鎖
          固點仍在扣鎖直料的框內壁板面，並未有固鎖方式連
          結，可保持有較佳的強度。而系爭案螺絲直接螺入穿
          孔而至鎖固孔內螺固，能直接組配螺固，且上、下橫
          料為包覆在扣鎖直料上、下區間內部，故其固鎖強度
          更優於前引證案。再者，雖系爭案申請專利範圍確實
          有敘述扣鎖之間有空間，惟依圖示以觀，系爭案係橫
          料直接加上五金，而引證案係五金直接加到直料中，
          故此二者鎖固方式仍不同。此外，空間距離雖可調整
          ，惟若料大，則空間更大，鎖固之時間更久，今系爭
          案係橫料包在直料中，故強度更強。
      (4)綜上所述，系爭案與引證案於技術手段及其所產生之功
        效性方面之差異整理如下：
        就料而言，系爭案打掉兩層，扣鎖直料與上、下橫料
          之間未形成有距離，直接貼觸；引證案僅打掉一層，
          扣鎖直料與上、下框之間形成一距離，並未直接貼觸
          。
        系爭案螺絲由扣鎖直料的穿孔，快速穿入上、下橫料
          的鎖固孔；引證案螺絲由扣鎖直料的穿孔穿入後需透
          過前述距離才能繼續尋找上、下框的鎖固孔。
　    　系爭案上、下橫料套入扣鎖直料的上、下區間，將扣
          鎖直料包覆著上、下橫料；引證案扣鎖直料未包覆上
          、下框。
        系爭案上、下橫料置在扣鎖直料上、下區間內部；惟
          引證案上、下框反向抵靠在扣鎖直料上、下外部。
    3.由上述可知，系爭案之結構特徵係改良引證案前述缺點，
      系爭案上、下區間與穿孔之間未形成距離之構件不同，具
      有產生立即鎖固，無須另外以螺絲先穿入穿孔再尋找孔位
      便可對準上、下橫料鎖固之功效，比引證案左框與上下框
      鎖固鎖更節省工時，並具方便性。此特徵並未於引證案所
      露出來，故系爭案所表現之技術內容為非熟習該項技術者
      非能輕易完成且具增進功效性者，符合專利審查要件中進
      步性之要求，未違反前揭專利法第98條第2項之規定。
  (二)被告主張之理由：
    1.就前揭原告主張理由第2點第(4)項中至項差異而言：
      (1)查引證案第3圖與第4圖所示，該上框32與下框52可直
        接跨靠於左右框之元件211部，且兩側則由元件217所限
        制，此限位區間形成框接螺合之固定組接部位，顯然扣
        鎖直料有包覆上下框且扣鎖於直料上下區間內部，故原
        告主張前揭第及第項之差異不存在，即系爭案此部
        分之技術特徵係引證案建立在前之習知技術。
      (2)另原告雖陳稱引證案多餘空間影響固鎖工時，並主張前
        揭第項之差異處係原告將引證案螺絲鎖孔距離之設計
        變更為無差距直接貼觸，而產生前揭第項螺絲由扣鎖
        直料之穿孔，快速穿入上、下橫料鎖孔之結果。惟查系
        爭案將此距離移除成為直接貼觸之設計，係熟悉該項技
        術者可輕易完成者；且引證案係引用固鎖元件直接嵌套
        與鎖固於特定區間中，使其方便固鎖工程進行，此由引
        證案第3圖所示可知，上框32與下框52可直接跨靠於左
        右框之元件211部，且兩側則由元件217所限制，此限位
        區間形成框接螺合之固定組接部位，另外上下框與左右
        框呈垂直接觸即可確切對準固鎖孔，故不致因對合失準
        而延遲工時，是以，此設計與系爭案揭示者相同。再者
        ，比對此二專利案圖示，系爭案元件標號22可看出中間
        間隔，再比對引證案元件標號23亦有間隔，故此二專利
        皆有間隔，且間隔係可調整，為熟悉該項技術者可輕易
        推導；又如系爭案5圖所示，下上框之接合部可抵靠於
        左右框之限位區間中，可知主要技術在申請前已被建立
        ，故系爭案不具進步性；而兩案的差異處僅在於窗框形
        狀之不同。
    2.另按系爭案揭示技術中說明不須A10墊體即可進行對準螺
      接，由於引證案顯示該直料與上下框之固鎖亦須墊體，亦
      不影響其對位螺接之進行與框架之穩固，故系爭案之設計
      並未增進習知技術之功效。
    3.此外，原告又陳稱引證案揭示之扣鎖直料與上下框為併靠
      組配，多餘空間難有固鎖強度，且扣鎖直料與上下框的固
      鎖點仍在扣鎖直料的框內壁板面。惟查，
      (1)引證案第3圖顯示上框32與下框52可直接跨靠於左右框
        之元件211部，且兩側則由元件217所限制；另由第4圖
        可知上框32與下框52兩端嵌入左右框211部，而上框31
        與下框51完全外露於211部外，顯然引證案之框架組合
        係嵌合組配而非併靠組配。
      (2)再者，引證案之上下框置入左右框的限位區間（217 ）
        內，且其使用4根固鎖螺絲達成上下框與左右框固鎖目
        的，其強度較系爭案固鎖單根螺絲為佳。
      (3)另空間之距離係可調整，且從力學之觀點而言，間隔亦
        須相當之空間始能增加強度。
      (4)另按系爭案再審查申覆說明提供之成品照片，本案螺絲
        固鎖部位係呈單壁面，與引證案螺絲固鎖之壁面實質相
        同，因此在增進強度功效上，系爭案不具進步性。
   理  由
一、按專利法於92年1月3日修正施行前，尚未審定之專利申請案
    ，適用修正施行後之規定，專利法第135條定有明文。因此
    ，專利法修正施行前已審定者，適用修正施行前之規定，亦
    有專利法第135條修正說明可資參佐。本件係於92年1月3日
    修正施行前（即93年7月1日），業已審定之案件，自應適用
    修正施行前之專利法。次按新型係運用申請前既有之技術或
    知識，而為熟習該項技術者所能輕易完成且未能增進功效，
    不得依專利法申請取得新型專利，為系爭案審定時專利法第
    98條第2項所明定。系爭案依其專利說明書之記載，其申請專
    利範圍係：一種鋁窗組改良，係指該鋁窗組之左、右兩扣鎖
    直料頂、底部各設上、下區間，並在上、下區間側框上設有
    與之對應上、下橫料鎖固孔的穿孔，供上、下橫料側端各嵌
    套在左、右兩扣鎖直料頂、底部上、下區間內，藉以螺絲直
    接螺鎖，節省固鎖時間，並將該鋁窗組組套在設有同等高度
    嵌接體的鋁框座上，讓鋁窗組可適用為前、後門窗框體者。
二、系爭案主要技術特徵在於將上、下橫料側端各自套入左、右
    扣鎖直料頂、底部上、下區間內，藉以螺絲直接螺鎖在上、
    下橫料之鎖固孔。以排除傳統需穿入扣鎖直料頂、底墊體的
    孔洞對準後才能鎖固之缺點。惟查，引證案即90年10月11日
    公告之第00000000號「金屬門框組接改良結構」新型專利案
    ，依引證案第3圖所示，該上框32與下框52可直接跨靠於左
    右框之元件211部，且兩側則由元件217所限制，此限位區間
    形成框接螺合之固定組接部位，使得螺固元件進行鎖合時不
    致因對合失準而延遲工時，上述框接螺合之固定方式與系爭
    案第5圖所示上下框之接合部可抵靠於左右框之限位區間中
    主要技術手段相同。
三、雖然系爭案與引證案窗框形狀有所差異，以及系爭案不需習
    知A10墊體即可進行對準螺接，但由引證案第3、4圖可知上
    框32與下框52兩端嵌入左右框211部，而上框31與下框51完
    全外露於211部外，足見引證案之框架組合係嵌合組配而非
    併靠組配。系爭案將上、下橫料側端各自套入左、右扣鎖直
    料頂、底部上、下區間內，藉以螺絲直接螺鎖在上、下橫料
    之鎖固孔，僅係將引證案螺絲鎖孔原有間隔距離之設計變更
    為無差距直接貼觸，而使系爭案之螺絲由扣鎖直料之穿孔，
    快速穿入上、下橫料鎖孔，而此將原有間隔距離（間隔距離
    原設有墊體）移除成為直接貼觸之設計，係熟悉該項技術者
    可輕易完成者。且引證案在其框架組合係嵌合組配之情形下
    ，進行有間隔距離螺固，亦非不易定位鎖固。再由引證案第
    3圖顯示雖有此一固鎖距離，但由於橫料置入直料的限位區
    間內，且該固鎖螺絲長度大於該距離，顯然此距離影響固鎖
    對準與上鎖螺絲之工時有限。而引證案在有限之固鎖距離與
    藉由包覆不完全的框架組合特徵同樣能達成系爭案主張之易
    於鎖固功效。因此，系爭案將橫料置入直料的限位區間內，
    使橫料兩端部位包覆與扣鎖於直料內之技術，為運用申請前
    既有之技術及知識，而為熟習該項技術者所能輕易完成且未
    能增進功效。原告主張系爭案具有產生立即鎖固，無須另外
    以螺絲先穿入穿孔再尋找孔位便可對準上、下橫料鎖固之功
    效，非為熟習該項技術者所能輕易完成且具增進功效性一節
    ，並非可採。
四、從而被告以系爭案係運用申請前既有之技術，而為熟習該項
    技術者所能輕易完成且未能增進功效，不符新型專利要件而
    為應不予專利之處分，於法核無不合。訴願決定予以維持，
    亦屬妥適。原告主張前詞，訴請撤銷訴願決定及原處分，並
    被告對系爭案應為准予專利之審定，為無理由，應予駁回。
據上論結，本件原告之訴為無理由，爰依行政訴訟法第98條第3
項前段，判決如主文。
中　　華　　民　　國　　94　　年　  10　　月　 13  　 日
                          第一庭審判長法　官  姜素娥
           　　　　   　　　  　    　法　官　吳東都
           　　　　　   　    　　  　法　官  陳國成
上為正本係照原本作成。
如不服本判決，應於送達後20日內向本院提出上訴狀並表明上訴
理由，如於本判決宣示後送達前提起上訴者，應於判決送達後20
日內補提上訴理由書（須按他造人數附繕本）。
中　　華　　民　　國　　94　　年　  10　　月　 18  　 日
      　　　　　　　　　   　 　    　書記官  王英傑
